臺灣桃園地方法院民事判決  九十年度婚字第四二九號
    原      告  甲○○
    被      告  丙○○
右當事人間請求離婚事件，本院判決如左：
    主      文
准原告與被告離婚。
訴訟費用由被告負擔。
    事      實
甲、原告方面：未於最後言詞辯論期日到院，惟據其前此到場所為聲明及陳述略以：
  一、聲明：如主文所示。
  二、陳述：
  （一）兩造於民國（下同）六十四年十一月二十九日結婚，婚後育有子女乙○○及
        李政瀚，婚姻尚稱美滿。不意自七十年間起，被告即性情丕變，時常疑神疑
        鬼，脾氣且轉趨暴躁兇戾，稍不滿意，動輒對原告施以暴力，強迫原告順從
        。原告為家庭和樂及子女正常長大成人，並礙於顏面，而一再容忍，委曲求
        全，豈料被告竟不思悛悔，視原告為無誤，變本加厲，不時藉故掌摑、抓咬
        原告，甚多次持器物擊傷原告，未曾間斷，原告難過無奈至極，痛不欲生，
        不堪其苦。至八十九年十一月二十六日，原告在桃園縣中壢市○○路○段七
        五○號之兩造住處，擬駕車返回桃園縣蘆竹鄉老家載母親骨灰，引起被告不
        滿，渠竟惡意阻擋，且與原告發生口角，復基於傷害之犯意，出手毆打原告
        ，並以指甲、嘴巴抓咬原告，致原告雙手、胸部及背部等處瘀傷，原告忍無
        可忍，乃依法提起傷害告訴，因被告苦苦哀求，並佯稱日後一定改過，且立
        下和解書，原告乃念及夫妻情義，撤回該傷害告訴。孰知，未久被告即故態
        復萌，仍對原告不時施以暴力，嗣九十年三月十九日雙方因論及女兒婚嫁之
        事，與原告發生不快，被告又動手抓傷原告，另以木製鍋鏟痛打原告，造成
        原告左手肘及身體多處瘀血傷，原告身心痛苦疲憊至極，憤而再提起傷害告
        訴，經鈞院刑事庭通知開庭，又因不諳法律，當庭撤回刑事告訴，坐失依法
        懲治被告之機。
  （二）按夫妻之一方受他方不堪同居之虐待，得向法院請求離婚，民法第一千零五
        十二條第一項第三款定有明文。本件原告長期受被告虐待，已逾越夫妻通常
        所得忍受之程度，渠侵害原告人格尊嚴與人身安全甚鉅，兩造婚姻關係不能
        維繫，已甚顯然，為此，爰依法提起本件離婚之訴。
  三、證據：提出照片十一幀及台灣桃園地方法院檢察署八十九年度偵字第一八八○
      八號不起訴處分書乙份、本院九十年度易字第一一○七號刑事傳票各乙份，並
      聲請訊問證人李宣晴。
乙、被告方面：
  一、聲明：原告之訴駁回；訴訟費用由原告負擔。
  二、陳述：
  （一）兩造於六十四年十一月二十九日結婚，婚後原告係在油漆行上班，所賺薪資
        微薄，但均全數交予原告之父，甚至在家從事加工之薪資，亦悉交公婆收執
        ，幾無零用錢，但仍無怨悔。嗣七十一年間，兩造始舉家遷至桃園縣中壢市
        ○○路○段七五○號創業，其間被告亦無不任勞任怨，從事有如牛馬之辛勤
        工作。詎原告竟在事業稍有成就之時，即開始在外結交異性朋友，甚至於八
        十二年間為方便在外結交女友，竟設計誘使被告至桃園縣中壢市內壢中學夜
        間部修習補習課程，以斷絕被告之跟隨，並保其姦行免於暴露。迄八十四年
        底，終因原告行蹤鬼秘而遭被告察覺，在被告追詢下，原告始承認在外確有
        女人，且交往已四、五年，並要求被告原諒，復聲稱其彼此已無來往，且旋
        至前開住處樓頂跪地指誓，日後願努力經營事業，並對被告疼愛倍加等語。
        豈料自八十七年間至今，原告仍常藉故與被告個性不合，硬逼被告與其簽署
        離婚協議，其間約有十餘紙協議書均為被告撕毀，惟仍強拉被告至桃園縣中
        壢市之律師事務所欲辦理離婚，但均為被告所拒。
  （二）原告狀指原告於八十九年十一月二十六日在前址住處，擬駕車返回桃園縣蘆
        竹鄉老家載運母親骨灰，強遭被告惡意阻擋，發生口角後，出手毆打原告云
        云，適與事實相反。實則，因被告感念婆婆在世時，對之寵愛有加，被告執
        意欲隨同前往，但為原告所拒，甚且強力扭轉被告雙手，致被告痛苦不堪，
        雙手動彈不得，無法自衛，始因不得已，而嘴咬原告之手使其鬆手，故其行
        為乃正當防衛。
  （三）九十年三月十九日復因原告長年處心積慮欲再逼被告離婚，令被告精神遭受
        嚴重創傷，兩造乃再生互毆情事。惟是日實乃被告在無預警之下，突遭原告
        揪住頭髮，且一再強力拉扯，致被告頭部疼痛難忍，捨自衛而予以適當反應
        ，始造成雙方身體均受輕微皮膚之傷，只是被告不諳法律，並且無離婚意願
        ，故於自身遭受傷害時，均未前往驗傷。況原告身上傷痕是否為被告所為，
        亦令人質疑，蓋原告身體健壯，而被告身體虛弱嬌小，以經驗及論理法則言
        之，被告絕非原告對手，原告所示傷痕，如謂自殘，殊非不可能。
  （四）原告另於九十年四月十五日，在未告知被告情形下，偷取被告名義之定存單
        及私章，將被告存放於第一商業銀行（下稱第一銀行）內壢分行之新台幣（
        下同）一百五十萬元定期存款全數提去，並諉稱其每日均須返回老家照顧父
        親，故意拒絕履行夫妻之同居義務，實則藉機與在外之女友幽會。而查，原
        告之女友為陳歆惠，被告因遭原告苦苦相逼離婚，已陷入痛苦深淵，乃央求
        胞弟妹相助，自九十年七月二日起駕車跟蹤原告，終於發見原告經常利用送
        貨或藉故外出之時，直趨台北市○○區○○路三三四巷五號一樓與該女子幽
        會，甚且夜宿不歸。其二人並已另組公司，原告且擬將前述經營之事業轉移
        至陳歆惠處與伊共同經營，在在具見其等戀姦情熱。又日前，被告提出原告
        與陳歆惠親暱牽手徒步至市場購物及用餐之照片予原告，原告觀看後並不否
        認，惟辯稱因陳歆惠身體不適、頭暈，豈不可帶伊看診云云，並進謂其願放
        棄對現在住處建物之權利，但請求被告應給付其五百萬元，原告欲與該女子
        一起離去等語，直令在場之子女李宣晴一臉錯愕，故李宣晴於鈞院亦證稱：
        「到今年八月底九月初，我有問父親有無外遇，父親沒有承認也沒有否認，
        依我的感覺父親是有外遇，‧‧‧父親說要把財產都給我們，叫母親給他五
        百萬元，他要與外遇女子去大陸‧‧‧」等語。查被告已知上情，衡情應即
        報警捉姦，然被告基於家庭祥和，猶期挽回婚姻、破鏡重圓，畢竟夫妻共同
        辛勤經營之家庭及事業已數十年，縱原告迷戀忘返，棄被告於不顧，渠仍婉
        言相勸，希望原告能回心轉意。
  （五）按夫妻一方受他方不堪同居之虐待者，得請求法院判決離婚，民法第一千零
        五十二條第一項第三款定有明文，而所謂不堪同居之虐待，係指予以身體或
        精神上不可忍受之痛苦，致不堪繼續同居者而言。又維護人格尊嚴與確保人
        身安全，為我國憲法保障人民自由權利之基本理念，增進夫妻情感之和諧，
        防止家庭暴力之發生，以保護婚姻制度，亦為社會大眾所期待。故民法第一
        千零五十二條第一項第三款所稱「不堪同居之虐待」，應就具體事件，衡量
        夫妻之一方受他方虐待所受侵害之嚴重性，斟酌當事人之教育程度、社會地
        位及其他情事是否已危急婚姻關係之維繫為斷，若受他方虐待已逾越夫妻通
        常所能忍受之程度，而有侵害人格尊嚴與人身安全者，始得謂受不堪同居之
        虐待，司法院大法官釋字第三七二號解釋意旨可資參照。本件原告起訴固稱
        被告自七十年間起，性情丕變，時常疑神疑鬼，脾氣轉為暴戾，稍有不滿，
        動輒對原告施以暴力云云，然查，原告所指之兩次傷害，實為兩造因故爭執
        而導致互相拉扯，事後雙方均受有輕微瘀傷或皮肉傷，惟被告認為僅為夫妻
        之細故爭執，不久即和好如初，此可由原告撤回告訴可稽，故被告亦未為任
        何蒐證及保全措施。況九十年三月十九日發生爭執後，原告提議雙方暫時分
        居以平靜個自情緒，並要求被告將原由夫妻共同經營之伸豐行事業負責人轉
        登記予原告，被告且予應允，是以，退言之，縱認被告確有傷害行為，但因
        原告已提議和解方法被告亦已依約履行，當認原告業宥恕被告，於理自不得
        再執此作為離婚之理由。豈料，被告於移轉登記伸豐行負責人予原告後，原
        告仍一意孤行，擅將原共同經營之事業客戶與夫妻共同財產移轉予陳歆蕙，
        又刻意驗傷，並據以控告被告傷害，益見其確有預謀，係故意製造不堪同居
        之假象。其次，以雙方體格相較，若被告果有傷害原告之行為，原告祗要稍
        將被告擋住或將其所持鈍物搶下即可防止，且由原告所提照片可見，其腋下
        、上臂內側竟有瘀傷，而該部分依常理不致為他人所傷，資此顯見該傷害乃
        原告刻意事後製造。此外，據兩造子女李宣晴證稱：「父母平常感情還好，
        他們常會吵架，‧‧‧我看起來他們是很正常，‧‧‧父母每次打架都是有
        原因，‧‧‧父母打架是用手，丟東西時，我看到是沒有丟到人，但他們事
        後都有傷，‧‧‧」等語，亦可徵兩造間雖常有爭吵，但非單出於被告一方
        之不是，而雙方既均有出手相傷，惟事後均相安無事，且由子女觀點觀察，
        尚屬正常現象，自與首開之不堪同居虐待之要件，容有不符。
  三、證據：提出照片二幀、錄影帶乙捲及便條、同意書、伸豐行檢驗報告表、伸豐
      行營利事業登記抄本、歆貿興業有限公司檢驗報告表、歆貿興業有限公司基本
      資料查詢表、桃園縣政府營利事業登記公示詳細資料表等各乙份為證，並聲請
      訊問證人莊文旭、林如玉、李政翰。
丙、本院依職權調台灣桃園地方法院檢察署八十九年度偵字第一八八○八號傷害案件
    偵查卷及本院九十年度易字第一一○七號家庭暴力傷害刑事案件。
    理      由
甲、程序方面：本件原告經合法通知，未於最後言詞辯論期日到場，核無民事訴訟法
    第三百八十六條所列各款情形，爰依被告之聲請，由其一造辯論而為判決。
乙、實體方面：
  一、原告起訴主張：兩造為夫妻，惟自七十年間起，被告即經常對原告暴力相加，
      於八十九年十一月二十六日原告在桃園縣中壢市○○路○段七五○號處，竟因
      原告欲駕車返回桃園縣蘆竹鄉老家載母親骨灰，致被告心生不悅，被告復基於
      傷害之犯意傷害原告，原告雙手、胸部及背部等處因之受有瘀傷，迄九十年三
      月十九日兩造因論及女兒婚嫁，被告又抓傷原告，並以木製鍋鏟痛毆原告，造
      成原告左手肘及身體多處瘀血傷，原告歷此已覺身心痛苦至極，不堪其同居之
      虐待，為此，爰依民法第一千零五十二條第一項第三款規定，訴請准兩造離婚
      等語。至被告則以：兩造爭執係肇因被告自八十二年間起即在外結交女友，並
      為被告發覺，卻屢屢逼迫被告同意離婚，然因渠堅拒所致，至原告所陳渠於八
      十九年十一月二十六日因感念婆婆在世時之疼愛，執意與原告一起載送伊骨灰
      ，竟遭原告刻意阻止，並扭轉被告雙手，渠為求自衛，是咬住原告手部以令其
      鬆手，原告起訴之指摘，與事實恰恰相反，又九十年三月十九日復因原告再逼
      離婚，始發生互毆情事，因突遭原告揪住頭髮，故捨自衛而予以適當反應，始
      造成雙方身體各受輕微皮肉傷，故被告對於原告並無為不堪同居之虐待，尤以
      ，原告於九十年四月十五日未告知被告，即竊取被告之定存單及私章，並私自
      提領被告存放於第一銀行之定期存款一百五十萬元定期存款，而諉稱返回老家
      照顧父親，以拒絕履行兩造之同居義務，復藉機與在外之女友幽會，猶足見原
      告提起本件之訴，原非受不堪同居虐待之故等語置辯。
  二、查兩造為夫妻之事實，業為雙方所不爭執。按夫妻之一方受他方不堪同居之虐
      待者，他方得向法院請求離婚，民法第一千零五十二條第一項第三款定有明文
      。原告本件訴訟係以上開離婚形成權為訴訟標的，則本院厥應審酌者，自係原
      告主張之事實究否真實？又該事實是否該當前揭構成要件？本件被告固提出錄
      影帶乙捲，堅指原告有外遇情事，又原告雖且自認曾因訴外人陳歆蕙眼睛有木
      屑侵入，故帶伊看診，及親自書立在卷載有「我甲○○今後若有再找女人或打
      電話騷擾人家或是有女人打電話找我跟人家有不清白的關係，願意受莊蕙菁任
      何處置及天的懲罰」之便條乙紙等節，然其自始至終均否認與陳歆蕙間有通姦
      行為，再者，被告聲請證人之林如玉即被告之妹到院雖略稱：「‧‧‧我姐姐
      會跟我埋怨原告似乎有外遇‧‧‧我曾經在去內湖的車上目睹我姊夫與他外遇
      的對象摟著走在路邊，我後來告訴我姐姐，我姐姐問我姐夫，他告訴我姐姐他
      是帶那女人去醫院。我姊夫承認的部分是我姐姐告訴我的。納利颱風天我與媽
      媽弟弟去姊夫家，姊夫說他有帶該女子去看醫生，但是雙方並沒有什麼。我姊
      夫說他要考慮，但沒有表示什麼，並當場在哭。」等語，另證人莊文旭即被告
      之弟於本院固亦證謂：「八十三、四年間，我姐姐常常在我上完晚班叫我載她
      去找姊夫。我事後有看過原告寫的悔過書。我姊夫會精神上虐待我姐姐，我沒
      有親耳聽到，我曾經好幾次載我姐姐去看病，跟二造爭吵後，原告也會去醫院
      驗傷。我曾經載證人林如玉去內湖找我姊夫，我當時有看到原告搬去那裡，我
      看到原告的桶子放在住家外頭。」等語（均參見本院九十一年一月十五日言詞
      辯論筆錄），惟右揭證詞尚不足遽以推斷原告確有被告指摘之前開通姦行為。
      就此，次如證人李宣晴來院所證「今年（按即九十年）八月底九月初，我再問
      父有無外遇時，父也沒有承認，也沒有否認，我也不知道，依我的感覺是有外
      遇」等語（參見本院九十年十月十七日言詞辯論筆錄），亦僅止於主觀上之推
      測；而證人李政翰在本院縱證陳，原告曾在八十九年間曾在家中承認有外遇乙
      事，然伊所謂原告承認云云，則係指原告當場表示「既然被你抓到了，那就這
      樣了！」查該語但有隱誨曖昧，惟猶無從證明原告不法所在。退言之，設原告
      確有民法第一千零五十二條第一項第二款之與人通姦事由，亦僅得充作被告提
      起裁判兩造離婚之法定事由爾。至於由被告處所寄發本院之姓名、年籍不詳陳
      情書暨所附錄音帶及錄音帶譯文，經查，該錄音證物並非兩造舉證辯論之客體
      ，且觀其譯文，亦足徵其乃竊錄所得，按無故以錄音竊錄他人非公開之談話者
      ，我國刑法第三百十五條之一第二款定有處罰之明文，而上開陳情之第三人對
      於本件兩造婚姻感情之爭執，無論其與何造有何親密之血緣與情誼，終屬無干
      之局外人，又不問其基於何神聖之使命與目的，其竊錄原告與訴外人之談話，
      究非可謂具正當事由，因此無從阻卻其竊錄行為之違法性，茲違法取得之物不
      得作為法院呈堂證供，要乃法治國原則之必然，民、刑訴訟均然，否則法院難
      謂不成為收贓者，質言之，於言法之處，不容非法，否則將陷於程序正義之矛
      盾！是以，前述錄音證物乃源自毒樹之果，應排除於本件調查與辯論之列，附
      此敘明。
  三、原告主張其於八十九年十一月二十六日上午七時三十分許，在桃園縣中壢市○
      ○路○段七五０號二樓房間內，遭被告丟擲小塑膠椅擊中，並被口咬、以手指
      甲、拳頭毆傷，致右上肢三公分×一公分、三公分×二公分、三公分×三公分
      、三公分×四公分、二公分×二公分瘀傷各乙處、一公分×一公分三處、一公
      分×二公分、一公分×零點五公分各五處、右手二公分×二公分瘀傷、右前臂
      圓形紅腫直徑三公分至四公分七處、前胸二公分×一公分、四公分×五公分、
      二公分×二公分五處瘀傷、左前臂四公分×二公分、四公分×四公分、三公分
      ×三公分、一公分×一公分六處瘀傷、左前臂五公分×三公分、一公分×一公
      分四處瘀傷、左手三公分×二公分瘀傷、背部三公分×三公分、二公分×二公
      分、一公分×零點五公分十處瘀傷、左大腿二公分×二公分併壓痛之事實，並
      據其提出照片六幀為憑，被告雖不否認於上揭時、地與原告發生爭執，但辯稱
      因原告拒絕渠同往載運原告之母骨灰，且出手扭轉渠雙手，被告為求自衛，故
      咬痛原告之手使其鬆手云云。本院依職權調閱台灣桃園地方法院檢察署八十九
      年偵字第一八八○八號傷害案件卷宗，經查原告於警訊中係供稱：「我約於二
      十六日七時三十分許，在我家中壢市○○路○段七五○號二樓房間內我丈夫甲
      ○○用話激我，造成我以拳頭、手指甲打他，並且他激我說：『咬我啊！咬我
      啊！』我就咬了他，沒有拿任何東西打，只用拳頭、手指及咬等」、「我丈夫
      沒有出手打我只有抓住我的雙手及揮手」等語，核與渠事後在本院所辯全然迥
      異；另被告既自認與原告發生右開爭執，又被告在警訊中已敘明原告無攻擊性
      動作，則顯見原告業無於爭執後再自殘以謀虛偽證據之動機，且原告確亦提出
      八十九年十一月二十六日行政院衛生署桃園醫院傷害診斷證明書乙紙及照片六
      張為證，而據該診斷證明書之記載所示，原告之身體由上肢以迄腿部、自前胸
      至後背，無不在該爭執中受傷，此復徵之原告右述傷勢及兩造體形差異懸殊，
      在在可見原告受傷情形，恐非單由被告空手所致，換言之，原告所陳被告尚以
      塑膠椅毆打其身體乙情，洵屬可採。至證人李政翰即兩造之子到院證云，該日
      伊在場，但未見雙方互毆云云，關於此部分，顯與事實不相符，難予信取。
  四、本件原告另主張被告復於九十年三月十九日動手將其抓傷，且以木製鍋鏟痛毆
      原告，造成其左手肘及身體多處瘀血傷等語，而被告則以：是日，因原告一再
      逼迫被告與其離婚，令渠精神遭受嚴重創傷，故與之互毆，在受原告揪住頭髮
      難耐之際，捨自衛而對原告為適當之肢體反應云云為辯。據本院依職權調閱本
      院九十年度易字第一一○七號刑事卷，查證人周源宏即兩造員工業於偵查時明
      確證述，本件被告持類似木鏟之物毆打本件原告之手臂及背部等語（參見桃園
      地方法院檢察署九十年度偵字第五七九六號偵查卷第一三頁），核與附於前開
      刑事卷之九十年三月二十日行政院衛生署桃園醫院傷害診斷證明書所載原告傷
      害為「左上肢瘀傷約二十公分×十公分、背部瘀傷五公分×三公分、四公分×
      二公分、三公分×二公分、右上肢瘀傷四公分×四公分、二公分×二公分」及
      照片三幀所徵原告受傷部位相契合。第查，關於該日兩造爭執之起因，本件被
      告於偵查中係供稱：「（問）九十年三月十九日早上在住所打『李（按即本件
      原告）？』那時我神智不清，記不清楚。他那天說為了女兒的事到我家。」等
      語（參見桃園地方法院檢察署九十年度偵字第五七九六號偵查卷第一二頁反面
      ），與渠在本院所辯前詞，復相逕庭，至就原告所述，則前後尚無齟齬之處，
      從而，被告嗣後改異前詞，是否可信，亦非無疑，當然證人李政翰又謂，伊於
      是日在場，卻不曾目睹父母爭執或受傷云云，該部分亦屬迴護被告之詞，洵無
      可採。
  五、按夫妻之一方受他方不堪同居之虐待，得請求離婚，此乃維護人格尊嚴與確保
      人身安全，為我國憲法保障人民自由權利之基本理念，並增進夫妻情感之和諧
      ，防止家庭暴力之發生，以保護婚姻制度，亦為社會大眾所期待，故民法第一
      千零五十二條第一項第三款所稱「不堪同居之虐待」，應就具體事件，衡量夫
      妻之一方受他方虐待所受侵害之嚴重性，斟酌當事人之教育程度、社會地位及
      其他情事，是否已危及婚姻關係之維繫以為斷。若受他方虐待已逾越夫妻通常
      所能忍受之程度而有侵害人格尊嚴與人身安全者，即不得謂非受不堪同居之虐
      待，此經司法院大法官議決釋字第三七二號解釋有案。而所謂不堪同居之虐待
      ，祗須夫妻之一方對於他方予以身體上或精神上不可忍受之痛苦，而不堪繼續
      同居者，即為相當，即得請求離婚，至於他方是否亦有不堪同居之虐待，僅涉
      及是否有責可否爰依民法第一千零五十六條第一款之規定請求損害賠償之問題
      ，並無礙於提起離婚之訴（參見最高法院八十八年度台上字第一五一五號判決
      意旨），應先指明。查本件原告受被告前述二次嚴重傷害，本院盱衡兩造教育
      程度、社會經濟地位等情，認為被告所為業已危害婚姻關係之維繫及逾越夫妻
      通常所得忍受之程度，並侵害原告人格尊嚴及人身安全，縱兩造曾就八十九年
      十一月二十六日之衝突達成和解（參見台灣桃園地方法院檢察署八十九年度偵
      字第一八八○八號偵查卷第五頁），然觀之該和解條件二所示，原告僅不得向
      被告請求其他賠償暨刑事之訴追，故無礙本院之前揭判斷；再者，兩造夫妻間
      之感情爭執，已非短期時日，並據兩造子女李宣晴、李政翰到院證述臻詳，益
      徵原告主張被告右開之不法侵權行為致雙方婚姻無從圓滿等語，並非無憑。至
      原告是否有其他法定離婚事由之事實，充其量僅涉及原告是否有責及得否請求
      損害賠償之問題，要無礙於原告提起離婚之訴，併為敘明。準此，本件原告主
      張受被告不堪同居之虐待，並依民法第一千零五十二條第一項第三款之規定，
      訴請准予兩造離婚，為有理由，應准許之。
  六、本件事證業臻明確，兩造之其餘攻擊防禦方法，核與本件心證之形成已無影響
      ，爰不贅述，併為敘明。
  七、據上論結，本件原告之訴為有理由，依民事訴訟法第三百八十五條第一項前段
      、第七十八條，判決如主文。
中      華      民      國    九十一    年      五      月      七      日
                                        臺灣桃園地方法院民事第二庭
~B法      官  朱敏賢
右為正本係照原本作成
如對本判決上訴應於判決送達後廿日內向本院提出上訴狀
中      華      民      國    九十一    年      五      月      七      日
~B法院書記官  謝文心
